【裁判字號】    97,易,1352
【裁判日期】    980205
【裁判案由】    詐欺
【裁判全文】
臺灣臺南地方法院刑事判決              97年度易字第1352號
公  訴  人  臺灣臺南地方法院檢察署檢察官
被      告  乙○○
選任辯護人  黃振銘律師
上列被告因詐欺案件，經檢察官提起公訴（97年度偵續字第10號
），本院判決如下：
    主  文
乙○○無罪。
    理  由
一、起訴意旨略以：被告乙○○於民國九十二年六月間某日，得
    知告訴人丙○○在大陸地區浙江省即將成立「德清竹山旅遊
    發展有限公司」（下稱德清竹山公司），需自境外銀行匯款
    美金五萬元至大陸地區指定帳戶，其明知自身並無代他人轉
    匯美金至大陸地區特定帳戶之能力，竟心生向告訴人詐取款
    項用以支付其子宋建聯、宋建穎生活費或清償其積欠他人之
    債務之意思，而基於為自己不法所有之意圖，在其大陸地區
    上海市住處，向告訴人佯稱如先以新臺幣一百七十四萬元（
    約合美金五萬元）匯入其指定在臺灣地區各金融機構之帳戶
    ，其有辦法在近日內透過管道自香港地區以美金匯入告訴人
    指定之大陸地區帳戶等語，致告訴人陷於錯誤，以為被告所
    述為真，返回臺灣地區後遂依被告之指示，於九十二年六月
    十九日前往建華商業銀行永康分行（址設臺南縣永康市○○
    路七二五號，現改名為永豐銀行永康分行）分別匯款新臺幣
    十萬元至宋建聯之中國信託銀行中山分行帳戶（帳號：00
    00000000000號）、新臺幣一百四十二萬七千元
    至戊○○華南銀行五甲分行帳戶（帳號：00000000
    0000號）、新臺幣八萬三千元至吳明監富邦銀行八德分
    行帳戶（帳號：00000000000000號，現改名
    為臺北富邦銀行大湳分行）、新臺幣十三萬元至己○世華銀
    行新店分行帳戶（帳號：0000000000號，現改名
    為國泰世華銀行新店分行），被告共計詐得新臺幣一百七十
    四萬元。嗣被告詐得上開款項後，許久未將約定之美金款項
    匯入告訴人指定之帳戶，經告訴人多次前往大陸地區與之會
    面，被告為圖拖延，先後三次交付以其妻丁○經營之上海晶
    妃服飾有限公司之名義開立之面額同為人民幣五十萬元支票
    各一紙予告訴人收受，並依次換回其中二張較早簽發之支票
    ，作為擔保之用，惟告訴人將最後收受之支票屆期提示，仍
    未獲兌現，始知受騙。因認被告涉犯刑法第三百三十九條第
    一項之詐欺取財罪嫌。
二、按犯罪事實應依證據認定之，無證據不得認定犯罪事實；不
    能證明被告犯罪者，應諭知無罪之判決，刑事訴訟法第一百
    五十四條第二項、第三百零一條第一項分別定有明文。又事
    實之認定，應憑證據，如未能發現相當證據，或證據不足以
    證明，自不能以推測或擬制之方法，以為裁判基礎（最高法
    院四十年台上字第八六號判例意旨參照）。且按刑事訴訟法
    第一百六十一條第一項規定：檢察官就被告犯罪事實，應負
    舉證責任，並指出證明之方法。因此，檢察官對於起訴之犯
    罪事實，應負提出證據及說服之實質舉證責任。倘其所提出
    之直接證據或間接證據，或其所指出之證明方法，並未達到
    通常一般之人均不致有所懷疑，而得確信其為真實之程度，
    而有合理之懷疑存在而無從使事實審法院得有罪之確信時，
    基於無罪推定之原則，即應為被告無罪判決之諭知（最高法
    院七十六年台上字第四九八六號、九十二年台上字第一二八
    號判例意旨參照）。又告訴人之告訴，係以使被告受刑事訴
    追為目的，難免故予誇大，是其指訴是否與事實相符，仍應
    調查其他證據以資審認。現行刑事訴訟法並無禁止被害人於
    公訴程序為證人之規定，自應認被害人在公訴程序中具有證
    人適格即證人能力，然被害人與一般證人不同，其與被告處
    於絕對相反之立場，其陳述之目的，在使被告受刑事訴追處
    罰，內容未必完全真實，證明力自較一般證人之陳述薄弱。
    故被害人縱立於證人地位而為指證及陳述，且其指證、陳述
    無瑕疵可指，仍不得作為有罪判決之唯一依據，應調查其他
    證據以察其是否與事實相符，亦即仍須有補強證據以擔保其
    指證、陳述之真實性，始得採為斷罪之依據（最高法院九十
    六年度台上字第二一六一號判決意旨參照）。
三、檢察官認被告涉犯上開詐欺犯行，無非以：(一)告訴人之指訴
    及其提出之匯款委託書影本、中國信託銀行函送之宋建聯帳
    戶交易明細、華南銀行五甲分行函送之戊○○帳戶交易明細
    、臺北富邦銀行大湳分行函送之吳明監帳戶交易明細、國泰
    世華銀行新店分行函送之己○帳戶交易明細資料，可以證明
    告訴人受詐騙經過及匯款至被告指定之前述宋建聯、戊○○
    、吳明監、己○帳戶之事實；(二)證人宋建聯、吳明監之證述
    ，可以證明告訴人所匯入之前揭款項，係用作被告給予其子
    宋建聯、宋建穎之生活費用或清償積欠他人之債務；(三)告訴
    人提出之被告事後交付之大陸地區交通銀行城西分行支票暨
    退票通知書影本各三紙，可以證明被告事後交付告訴人用以
    清償本件款項之支票均被退票之事實；(四)被告自承受告訴人
    委託自香港地區匯美金五萬元至告訴人指定之大陸地區帳戶
    ，卻於告訴人依約返臺匯款至被告指定之前述宋建聯、戊○
    ○、吳明監、己○帳戶後，未將美金五萬元匯至告訴人指定
    之大陸地區帳戶等情為其主要論據。訊之被告堅決否認有何
    詐欺告訴人之犯行，辯稱：他在香港地區並未開設帳戶，而
    是將告訴人所匯之新臺幣款項，換算為相當之人民幣（約四
    、五十萬元人民幣），連同自己之人民幣共一百三十萬元人
    民幣，交給在大陸從事地下匯兌之大陸人士余艷紅，委託余
    艷紅從香港地區匯美金五萬元至告訴人指定之大陸地區帳戶
    ，後來因余艷紅未依約定匯款，且未將款項歸還，他才無法
    將錢還給告訴人，沒有詐欺告訴人之意思等語。
四、關於證據能力之認定：
    本件以下所引用之供述或非供述證據，公訴人、被告及選任
    辯護人於本案言詞辯論終結前，並未爭執其證據能力，本院
    審酌前開證據之作成或取得之狀況，並無非法或不當取證之
    情事，且亦無顯不可信之情況，並無證據力明顯過低之情形
    ，復經本院於審判期日就上開證據依法進行調查、辯論，依
    刑事訴訟法第一百五十九條之五規定，均具有證據能力，合
    先敘明。
五、認定被告罪嫌不足之理由：
    被告於九十二年六月間在其位於上海住處，因告訴人欲在大
    陸地區浙江省成立德清竹山公司，需自境外銀行匯款美金五
    萬元至大陸地區指定帳戶一事，接受告訴人之委託，雙方約
    定被告於收受告訴人交付之相當於美金五萬元之新臺幣一百
    七十四萬元後，被告即應自香港將美金五萬元匯入告訴人指
    定之大陸地區帳戶。嗣告訴人返台於九十二年六月十九日前
    往建華商業銀行永康分行，將新臺幣一百七十四萬元，依約
    定分成新臺幣十萬元、一百四十二萬七千元、八萬三千元、
    十三萬元四筆，匯入被告指定之前述宋建聯、戊○○、吳明
    監、己○帳戶。詎被告取得上開新臺幣款項後，並未依約定
    自香港匯美金五萬元至告訴人所指定之大陸地區帳戶之事實
    ，業據被告坦承不諱，核與告訴人指訴之情節相符，並有告
    訴人提出之匯款委託書影本及中國信託銀行函送之宋建聯帳
    戶交易明細、華南銀行五甲分行函送之戊○○帳戶交易明細
    、臺北富邦銀行大湳分行函送之吳明監帳戶交易明細、國泰
    世華銀行新店分行函送之己○帳戶交易明細資料附卷可證，
    足認被告確於接受告訴人之委任，並收取告訴人所交付之新
    臺幣款項後，未依雙方之約定，自香港匯美金五萬元至告訴
    人指定之大陸地區帳戶，而有債務不履行之情事。惟被告堅
    決否認有何詐欺之情事，則被告是否於接受告訴人委任之初
    ，即有不依約定內容，幫告訴人自香港匯美金至大陸地區帳
    戶之詐欺犯意，即為本案之爭點，依照上開判例意旨，檢察
    官就此點應負提出證據及說服之實質舉證責任。經查：
  (一)檢察官認被告無代他人轉匯美金至大陸地區帳戶之能力，竟
    接受告訴人之委託，使告訴人陷於錯誤，將相當於美金五萬
    元之新臺幣一百七十四萬元交付被告，主要係憑告訴人指證
    稱：被告以其配偶丁○名義在上海購買之房子，已在九十二
    年六月十七日遭到法院查封，顯然被告當時經濟上已陷於困
    難，根本無資力與他進行匯兌美金事宜（見偵續卷第二六頁
    ）等情為其主要論據。然告訴人指訴之目的，在使被告受刑
    事訴追處罰，內容未必完全真實，證明力自較一般證人之陳
    述薄弱，已如前述，則告訴人上開所指陳之「被告當時經濟
    上陷於困難，無資力與他進行匯兌美金事宜」是否屬實，仍
    須其他證據證明，尚難僅憑告訴人上開片面指訴，即為被告
    不利之認定。
  (二)又被告在香港雖未開設帳戶，且平時僅從事人民幣與新臺幣
    間之匯兌，並無從事美金與新臺幣或人民幣之匯兌，然被告
    供稱：他認識在大陸地區經營地下匯兌之大陸人士余艷紅，
    可透過余艷紅幫忙自香港匯美金至告訴人指定之大陸地區帳
    戶，於是他將相當於美金五萬元之人民幣（約四、五十萬元
    ）交予余艷紅，要余艷紅從香港匯美金五萬元至告訴人指定
    之大陸地區帳戶，他會接受告訴人之委託，是因為他可以藉
    此消化人民幣及取得臺幣，並從中賺取約新臺幣三萬四千元
    之匯差，後來是因為余艷紅未依約匯款，亦不歸還款項，他
    才無法還告訴人錢等語（見本院卷第一九頁），並提出以余
    艷紅為借款人於西元二○○五年（即民國九十四年）十月三
    十一日所簽立之借條（見交查卷第九至一一頁）為證，觀其
    內容「今借到乙○○人民幣捌拾萬元整，借款期限自二○○
    三年七月六日至二○○四年十二月三十一日止，借款利息為
    人民幣壹拾萬元整」，雖係被告與余艷紅相互間有借貸關係
    之證明，然余艷紅既然係從事地下匯兌，屬違法行為，則被
    告為合法向余艷紅索討款項，而由余艷紅簽立形式上屬借據
    之契約，尚稱合理，自難以被告所提出之借條，形式上僅能
    證明其與余艷紅間有債務關係為由，遽認被告之辯解全然不
    可採信，則在檢察官未舉證證明被告上開辯解不可採信之情
    形下，即應為被告有利之認定。
  (三)另告訴人前在大陸地區亦曾因本案對被告提出刑事告訴，其
    告訴內容為：「……被舉控人（即本件被告）得知後，稱其
    有【地下錢莊的管道】，只要我按其要求在臺灣匯入臺幣到
    指定的臺灣銀行帳戶，其就可在香港幫我代匯相等價值的美
    金到大陸。……」，有卷附舉報控告書（見交查卷第八頁）
    可證；告訴人於本院審理時亦證稱：「（問：乙○○於九十
    二年六月間是告訴你，他要如何從香港匯美金到大陸去？）
    乙○○告訴我他們是整個集團在運作，他們有人在香港操作
    」等語（見本院卷第八五頁），更可證明被告辯稱其係透過
    余艷紅代為匯美金等情，確屬有可能，而非全然不可採信，
    且告訴人於委任被告代匯美金之初，已得知被告係要透過其
    他管道幫他代匯美金，並非被告本身有能力自香港匯美金至
    大陸地區帳戶，則被告亦無隱瞞其無匯兌美金能力之事實，
    自難認被告係以故意隱瞞此情之方式為詐術行為之實施。是
    則被告本身雖未從事美金之匯兌，然其既有管道可以幫告訴
    人從香港匯美金至大陸地區帳戶，並可從中賺取匯差，其因
    此接受告訴人之委託，與常情並不相違，尚難僅憑被告係透
    過其他管道代匯美金，而非親自從香港匯入美金一節，即遽
    認被告接受告訴人委託之初，即有詐欺告訴人之犯意。
  (四)再者，告訴人於偵審中屢證稱：是他【主動】到被告上海住
    處找被告辦理美金匯兌一事，因他先前在大陸地區需要使用
    人民幣，透過朋友介紹認識被告，知道被告有在從事匯市的
    黑市買賣，曾有兩次找被告兌換人民幣之經驗，對被告有一
    定之信任，本次才會委託被告匯兌美金等情（見交查卷第三
    至五頁、三二至三四頁及本院卷第八二頁），可知告訴人於
    係基於其先前對被告之信賴，主動找被告辦理本件匯兌美金
    之事，並非被告有何積極施用詐術之行為，使告訴人陷於錯
    誤，始將新臺幣款項交付被告以辦理美金之匯兌，則由告訴
    人所指訴其當時與被告談及美金匯兌之過程，尚難認被告有
    何施用詐術，騙告訴人交付新臺幣款項以辦理美金匯兌之情
    。
  (五)至證人宋建聯、吳明監之證述內容，雖可證明被告收取告訴
    人之新臺幣款項，其中有部分係用作私人使用，然被告本身
    並未從事美金之匯兌，其係要透過余艷紅幫告訴人自香港匯
    美金至大陸地區，已如前述，而余艷紅係大陸人士，如被告
    直接將告訴人所交付之新臺幣交予余艷紅，余艷紅無法在大
    陸地區使用，仍須過其他方式將新臺幣匯兌成人民幣，是被
    告供稱其向告訴人收取新臺幣款項後，係將相當價值之人民
    幣交給余艷紅，由余艷紅從香港匯相當價值之美金至告訴人
    指定之大陸地區帳戶，其再從中賺取一定比率之匯差一情，
    尚符常情，自不得以被告未將告訴人交付之新臺幣直接交予
    余艷紅，或匯往余艷紅在大陸地區之帳戶，即遽認被告受告
    訴人委託之初，有何詐欺之犯意。又檢察官所舉之被告事後
    交付告訴人、未予兌現之大陸地區交通銀行城西分行支票暨
    退票通知書影本各三紙，亦僅能證明被告事後無力償還本件
    款項之事實，尚難以之證明被告有何詐欺告訴人之犯意或行
    為。
  (六)綜上所陳，檢察官所舉之上開證據，除了告訴人片面之指訴
    外，其餘證據均無法證明被告有何詐術行為之實施，自難單
    憑告訴人片面之指證或被告事後債務不履行之結果，即為被
    告有罪之證明，基於無罪推定之原則，自應為被告無罪判決
    之諭知。又被告雖聲請傳喚其配偶丁○到庭作證，用以證明
    被告確有交付人民幣予余艷紅，託余艷紅代匯美金之事；及
    聲請透過海基會向大陸地區函調被告與余艷紅間之資金往來
    情形，而於本案言詞辯論終結前，未獲海基會函覆，然檢察
    官於本案所為之舉證既屬不足，而不能證明被告犯罪，如前
    所述，基於被告無自證己罪之原則，應認被告前開調查證據
    之聲請，核屬不必要，併此敘明。
六、據卷內告訴人及證人吳明監之證述內容，被告有在大陸地區
    收取新臺幣，經由一定之匯率換算後，兌換人民幣予告訴人
    、吳明監等人之事實，而按銀行法第二十九條第一項所稱「
    匯兌業務」，係指行為人不經由現金之輸送，而藉與在他地
    之分支機構或特定人間之資金清算，經常為其客戶辦理異地
    間款項之收付，以清理客戶與第三人間債權債務關係或完成
    資金轉移之行為。則被告前揭行為，是否有違反銀行法第二
    十九條第一項「除法律另有規定者外，非銀行不得經營收受
    存款、受託經理信託資金、公眾財產或辦理國內外匯兌業務
    」之規定，應依銀行法第一百二十五條第一項之規定論處之
    情事，即應由檢察官另行偵辦，附此敘明。
據上論斷，依刑事訴訟法第三百零一條第一項前段，判決如主文
。
本案經檢察官甲○○到庭執行職務。
中    華    民    國    98    年    2     月    5     日
                  刑事第九庭  審判長  法  官  蔡奇秀
                                      法  官  蔡盈貞
                                      法  官  林欣玲
以上正本證明與原本無異
如不服本判決應於收受本判後10日內向本院提出上訴書狀，並應
敘述具體理由。如未敘述上訴理由者，應於上訴期間屆滿後20日
內向本院補提理由書狀（均須按他造當事人之人數附繕本）「切
勿逕送上級法院」。                    書記官  鄭佩玉
中    華    民    國    98    年    2     月    5     日


司法院資訊處製作；財團法人民間司法改革基金會備份。
